【裁判字號】    98,台上,3760
【裁判日期】    980702
【裁判案由】    偽造文書等罪
【裁判全文】
最高法院刑事判決            九十八年度台上字第三七六０號
上  訴  人  甲○○
            乙○○
上列上訴人等因偽造文書等罪案件，不服台灣高等法院中華民國
九十七年八月二十六日第二審判決（九十七年度上訴字第八八八
號，起訴案號：台灣台北地方法院檢察署九十六年度偵字第八九
三九號），提起上訴，本院判決如下：
    主  文
原判決關於甲○○、乙○○行使偽造私文書部分撤銷，發回台灣
高等法院。
其他上訴駁回。
    理  由
一、撤銷發回（即行使偽造私文書）部分：
本件原判決認定上訴人甲○○、乙○○有其事實欄所載行使變造
特種文書及行使偽造私文書犯行，因而撤銷第一審關於上訴人等
該部分科刑之判決，改判依想像競合犯關係，從重論其等以共同
行使偽造私文書，足以生損害於公眾及他人罪，處甲○○有期徒
刑十月，減為有期徒刑五月（主刑部分與另犯詐欺罪所處有期徒
刑四年九月，定應執行之刑有期徒刑五年）、處乙○○有期徒刑
九月，減為有期徒刑四月又十五日（主刑部分與另犯詐欺罪所處
有期徒刑二年四月，定應執行之刑有期徒刑二年七月），復均為
相關從刑之宣告，固非無見。
惟查：(一)、所謂「集合犯」，係指立法者所制定之犯罪構成要件
中，本即預定有數個同種類行為而反覆實行之犯罪而言。故是否
集合犯之判斷，客觀上應斟酌法律規範之本來意涵、實現該犯罪
目的之必要手段、社會生活經驗中該犯罪必然反覆實行之常態及
社會通念等；主觀上則視其反覆實行之行為是否出於行為人之單
一犯意，並秉持刑罰公平原則，加以判斷。刑法第二百十六條、
第二百十條之行使偽造私文書罪，並未規定必須多次偽造私文書
後持以行使，始得成立，實無從憑以認定立法者本即預定該犯罪
之本質，必有數個同種類行為，而反覆實行。原判決事實欄第二
段認定上訴人等與林毓翔、吳昀潔、曾毓翔、王淑蕙、顏菁菁及
綽號「阿萬」、「小林」、「小張」、「卜派」之成年男子等人
，基於共同犯意聯絡，推由甲○○、吳昀潔、顏菁菁先後於民國
九十六年四月十二日、同年四月二十四日，在中華郵政股份有限
公司台東豐榮郵局、台東新生郵局、中國國際商業銀行宜蘭分行
，分別冒用「林仲文」、「徐子萍」、「陳秀珠」名義，偽填郵
政匯款執據、中國國際商業銀行國內匯款申請書後，持以行使而
為匯款等情。其偽造上開私文書之時間、地點不同，冒名對象不
一，能否謂其等係基於單一犯意，反覆實行偽造私文書並持以行
使之行為，應成立集合犯，饒有研求之餘地。原判決遽認上訴人
等先後多次偽造私文書並持以行使犯行，應成立集合犯，僅論以
一罪，難謂無判決適用法則不當之違法。(二)、除刑事訴訟法有特
別規定外，已受請求之事項未予判決或未受請求事項予以判決者
，其判決為當然違背法令。卷查，第一審檢察官係指訴上訴人等
有共同變造陳秀珠、陳玉英等人之駕駛執照，認其等涉有刑法第
二百十二條之共同變造特種文書犯嫌，甲○○並有行使上開變造
特種文書之罪嫌，有卷附起訴書一件足憑。原審審理結果認上訴
人等尚有共同偽造「林仲文」、「徐子萍」、「陳秀珠」名義之
郵政匯款執據、中國國際商業銀行國內匯款申請書，並持以行使
之行使偽造私文書罪行，而併予審理，但就未經檢察官起訴之刑
法第二百十六條、第二百十條偽造私文書並持以行使部分犯行，
究竟如何得併予審判，卻未於判決理由內論敘說明，洵有理由不
備之違誤。(三)、共同正犯之成立，以有犯意之聯絡，與行為之分
擔為要件，而此項要件，除應於事實欄內，詳加記載外，並應於
理由內逐一說明其認定此項事實所憑之證據，方足資為論罪科刑
之根據。倘事實欄已有敘及而理由未加說明，是理由不備，若理
由已加說明，而事實欄無此記載，則理由失其依據，均足為構成
撤銷之原因。原判決事實記載，上訴人等就本件行使偽造私文書
部分犯行，俱為共同正犯。然對乙○○究係如何具有犯意聯絡而
為行為之分擔乙節，於理由欄並未加以論述，即逕認其與甲○○
林毓翔、吳昀潔、曾毓翔、王淑蕙、顏菁菁等人共犯本件行使偽
造私文書罪行，併有理由欠備之可議。以上或為上訴人等上訴意
旨所指摘，或為本院得依職權調查之事項，應認有將原判決關於
甲○○、乙○○行使偽造私文書部分撤銷發回之原因。又上訴人
等所犯刑法第二百十六條、第二百十二條行使變造特種文書部分
，原判決認與前揭論罪處刑之行使偽造私文書部分，屬想像競合
犯之裁判上一罪關係，基於審判不可分原則，應一併發回。
二、駁回（即詐欺）部分：
查刑事訴訟法第三百七十六條所列各罪之案件，經第二審判決者
，不得上訴於第三審法院，法有明文。上訴人等共同詐欺取財部
分（其等未聲明僅就行使偽造私文書部分上訴，關於共同詐欺取
財部分亦視為已全部上訴），係犯刑法第三百三十九條第一項之
罪，核屬刑事訴訟法第三百七十六條第四款之案件，既經第二審
判決，自不得上訴於第三審法院，上訴人等猶就此部分一併提起
上訴，於法不合，應併予駁回。
據上論結，應依刑事訴訟法第三百九十七條、第四百零一條、第
三百九十五條前段，判決如主文。
中    華    民    國  九十八  年    七    月    二    日
                      最高法院刑事第八庭
                          審判長法官  洪  文  章
                                法官  王  居  財
                                法官  郭  毓  洲
                                法官  黃  梅  月
                                法官  邱  同  印
      本件正本證明與原本無異
                                      書  記  官
中    華    民    國  九十八  年    七    月    六    日
                                                Ａ


司法院資訊處製作；財團法人民間司法改革基金會備份。
